臺灣高等法院刑事判決　　　　　　　 96年度交上訴字第127號
上　訴　人　臺灣新竹地方法院檢察署檢察官
被　　　告　甲○○
被　　　告　丙○○
上列上訴人因被告等公共危險等案件，不服臺灣新竹地方法院95
年度交訴字第29號，中華民國96年5月21日第一審判決（起訴案
號：臺灣新竹地方法院檢察署94年度偵字第4949號），提起上訴
，本院判決如下：
    主  文
原判決撤銷。
甲○○從事業務之人，因業務上之過失致人於死，處有期徒刑捌
月，減為有期徒刑肆月，如易科罰金，以銀元佰元即新臺幣玖
佰元折算壹日；又駕駛動力交通工具肇事，致人死亡而逃逸，處
有期徒刑捌月，減為有期徒刑肆月，如易科罰金，以銀元佰元
即新臺幣玖佰元折算壹日。應執行有期徒刑陸月，如易科罰金，
以銀元佰元即新臺幣玖佰元折算壹日。
丙○○因過失致人於死，處有期徒刑肆月，減為有期徒刑貳月，
如易科罰金，以銀元佰元即新臺幣玖佰元折算壹日。
    事  實
一、甲○○前為苗栗汽車客運有限公司之司機，平日即反覆以駕
    駛大客車載運乘客為業，係以駕駛為業務之人，於民國 (下
    同)94 年2月2日上午8時23分許，駕駛車牌號碼FN－286 號
    營業用大客車，沿新竹市○○路外側車道由南往北方向行進
    ，途經新竹市○○路○段與牛埔南路T字路口，適中華路同向
    右前方慢車道有丙○○騎乘腳踏車於停等紅綠燈後經過上開
    T字路口，丙○○明知該時段為上班時間車流量龐大，且於
    綠燈起步後應速直行，不得無故停車阻擋後方車輛行進，惟
    仍應注意，並能注意而不注意，竟為接聽手機而在上開T 字
    路慢車道（人行道上第2格、第3格處）上忽然停車，致同向
    後方慢車道上由真實姓名、年籍均不詳之女子所駕駛車號不
    詳之機車反應不及，自左後追撞丙○○所騎乘之腳踏車，致
    同向後方慢車道上駕駛車牌號碼MXR－956號機車在該不詳女
    子機車後方之陳琇甄反應不及，亦追撞該不詳女子機車後人
    車倒地分離，機車倒於慢車道上，陳琇甄則恰倒於甲○○所
    駕駛經過之上開營業用大客車右前輪與右後輪中間，甲○○
    為汽車駕駛人應注意車前狀況，並隨時採取必要之安全措施
    ，而依當時雨天，日間自然光線，視距良好，濕潤柏油道路
    ，路面無缺陷及障礙物之情形下，亦無不能注意之情事，竟
    未注意陳琇甄已倒於大客車車下，仍駕駛上開營業用大客車
    前進，致該營業用大客車右後車輪輾過陳琇甄頭、胸、腹部
    使其受有重創，經送醫急救延至94年2月2日上午10時2分許
    ，終因胸腹部遭車輛自背後輾壓，腹腔內器官受脊椎骨與地
    面夾擠沿中線斷裂，失血性休克不治死亡，詎甲○○查覺肇
    事後，竟未予以救助即逕行駕車駛離現場。而丙○○於肇事
    後，在有偵查權之機關或公務員尚未發覺其車禍肇事前，在
    車禍現場向前往處理車禍事宜之警員自首，並接受裁判。
二、案經陳琇甄之父乙○○訴由臺灣新竹地方法院檢察署檢察官
    偵查起訴。
    理  由
一、上開事實，迭據被告丙○○、甲○○分別於警局詢問、檢察
    官偵查、原審審理時、及甲○○於本院審理時自白不諱；核
    與告訴人即被害人之父乙○○之指訴，及目擊證人林怡音證
    述之情節相`胡符。復有道路交通事故現場圖、道路交通事
    故調查報告表（一）、（二）、國泰綜合醫院新竹分院診斷
    證明書、臺灣新竹地方法院檢察署相驗屍體證明書、新竹市
    警察局第三分局處理相驗案件初步調查報告暨報驗書、勘驗
    筆錄各1份、法務部法醫研究所94醫鑑字第0215號鑑定書1份
    及現場採證照片21幀、腳踏車、車牌號碼MXR－956號機車車
    損照片48幀、現場監視器翻拍照片4幀可資證明。顯見被害
    人陳琇甄確因本件車禍死亡，則被告丙○○、甲○○之過失
    行為與被害人死亡間，自有相當因果關係。另按刑法第185
    條之4駕駛動力交通工具肇事致人死傷而逃逸罪係於88年4月
    21日增訂公布，並自同年4月23日開始生效，其增設本條文
    之立法目的，乃為維護交通，增進行車安全，促使當事人於
    事故發生時，能對被害人即時救護，減少死傷，以保護他人
    權益並維護社會秩序。又其立法精神在於交通事故一旦發生
    ，且發生人員傷亡之情況，不論是撞人或被撞，或是因其他
    事故而造成死傷，只要是在駕駛動力交通工具過程內所發生
    者，參與這整個事故過程的當事人皆應協助防止死傷之擴大
    ，蓋如駕駛人於事故發生後，隨即駕車逃離現場，不僅使肇
    事責任認定困難，更可能使受傷之人喪失生命或求償無門。
    且刑法第185條之4具有遺棄罪之性質，乃參照刑法第294條
    第1項之刑度來增設，又刑法就無義務者之遺棄（第293條）
    與有義務者之遺棄（第294條）訂有不同之罪責。駕駛汽車
    肇事致人受傷或死亡，依道路交通管理處罰條例第62條規定
    ，汽車駕駛人有採取救護或其他必要措施並向警察機關報告
    之義務，由此可知，因汽車駕駛人之故意、過失肇事致人傷
    亡者，汽車駕駛人本即負有救護義務，若未予以救護，除有
    違該條例第62條之規定外，尚構成刑法第294條第1項之遺棄
    罪。然第185條之4的救護義務則不以汽車駕駛人因故意或過
    失肇事致人傷亡為必要，只要其為該交通事故之現場當事人
    ，則對事故現場之傷亡人員皆有救護之義務，此即為本條與
    第294條第1項之區別所在。因此，本條所欲規範者乃當事人
    於交通事故發生時（不論其有無故意或過失）遺棄被害人於
    不顧的逃逸行為，且若謂當事人之救護義務須視其有無故意
    、過失而定，則不僅有違刑法第185條之4的立法目的與精神
    ，從而，本條文之功能亦將喪失殆盡。故所謂駕駛動力交通
    工具肇事，乃指駕駛動力交通工具發生交通事故，而非指因
    故意或過失導致事故發生而逃逸者，始成立本罪。本件被告
    甲○○於車禍發生後，未對被害人陳琇甄採取任何救護或其
    他必要措施，即駕車離去，顯與刑法第185條之4所欲規範之
    目的相符，堪認被告於事故發生時未立刻給予被害人救護即
    行逃逸之犯行明確。綜上所述，上開補強證據確足資擔保被
    告丙○○、甲○○任意性自白之真實，而使本院確信被告丙
    ○○確有過失致死、被告甲○○確有業務過失致死及肇事致
    人受傷而逃逸犯行之確信，被告二人犯行均堪以認定。
二、新舊法比較:
    按行為後法律有變更者，適用行為時之法律。但行為後之法
    律有利於行為人者，適用最有利於行為人之法律，刑法第2
    條第1項定有明文（刑法第2條係規範行為後法律變更所生新
    舊法律比較適用之準據法，是刑法第2條本身雖經修正，但
    該條文既屬適用法律之準據法，本身尚無比較新舊法之問題
    ，應逕適用裁判時之刑法第2條規定以決定適用之刑罰法律
    ）。又比較時應就罪刑有關之共犯、未遂犯、想像競合犯、
    牽連犯、連續犯、結合犯，以及累犯加重、自首減輕暨其他
    法定加減（如身分加減）與加減例等一切規定，綜其全部罪
    刑之結果而為比較（最高法院95年第8次刑事庭會議決議參
    照）。查被告行為後，刑法第33條第5款有關罰金之最低數
    額、第41條有關易科罰金等規定，業於94年2月2日修正公布
    ，刑法施行法亦於95年6月14日修正增訂第1條之1（有關罰
    金之最高數額），並均自95年7月1日起施行，茲就比較情形
    分述如下：
  1.刑法第33條第5款有關罰金之最低數額部分，刑法分則編各
    罪所定罰金之貨幣單位原為銀元，修正前刑法第33條第5款
    規定：「罰金：（銀元）1元以上」，而銀元與新臺幣間之
    折算，依現行法規所定貨幣單位折算新臺幣條例規定，以銀
    元1元折算新臺幣3元；修正後刑法第33條第5款則規定：「
    罰金：新臺幣1千元以上，以百元計算之」；經比較修正前
    、後之規定，修正後刑法第33條第5款所定罰金之最低數額
    ，較之修正前提高，自以修正前刑法第33條第5款之規定有
    利於被告。
  2.刑法施行法第1條之1有關罰金之最高數額部分，修正刑法係
    自95年7月1日起施行，在此之前，刑法分則編有關罰金之貨
    幣單位係銀元（銀元與新臺幣之折算比例為1比3），且依刑
    法分則編應處罰金者，應適用罰金罰鍰提高標準條例第1條
    、第5條規定，就72年6月26日前修正之刑法條文，罰金數額
    提高2至10倍，其後修正者則不提高倍數；而修正刑法施行
    後，因刑法第33條第5款所定罰金之貨幣單位，經修正為新
    臺幣後，刑法分則各罪所定罰金之貨幣單位亦應配合修正為
    新臺幣，為使刑法分則編各罪所定罰金之最高數額與刑法修
    正前趨於一致，乃增訂刑法施行法第1條之1：「中華民國94
    年1月7日刑法修正施行後，刑法分則編所定罰金之貨幣單位
    為新臺幣。94年1月7日刑法修正時，刑法分則編未修正之條
    文定有罰金者，自94年1月7日刑法修正施行後，就其所定數
    額提高為30倍。但72年6月26日至94年1月7日新增或修正之
    條文，就其所定數額提高為3倍」，亦即，自95年7月1日起
    ，刑法分則編所定罰金之貨幣單位，由原來之銀元改為新臺
    幣，且於94年1月7日刑法修正時（94年1月7日係立法院三讀
    通過之日期），刑法分則編未修正之條文定有罰金者，復未
    於72年6月26日至94年1月7日修正或新增，自95年7月1日起
    ，有關罰金之數額提高為30倍。本件被告丙○○、甲○○二
    人所犯分別係刑法第276條第1項、第2項之過失致人於死罪
    、業務過失致人於死罪，該二罪均有罰金刑之處罰，且該條
    文於94年1月7日刑法修正時未經修正，亦未於72年6月20日
    至94年1月7日間修正過，依增訂刑法施行法第1條之1規定，
    其罰金以新臺幣為單位，數額應提高30倍。從而，刑法分則
    編各罪所定罰金刑之最高數額，於上開規定修正後並無不同
    ，對被告二人而言，並無不利。
  3.刑法第41條有關易科罰金之規定，行為時即修正前刑法第41
    條第1項前段規定：「犯最重本刑為5年以下有期徒刑以下之
    刑之罪，而受6個月以下有期徒刑或拘役之宣告，因身體、
    教育、職業、家庭之關係或其他正當事由，執行顯有困難者
    ，得以1元以上3元以下折算1日，易科罰金」，而被告二人
    行為時之易科罰金折算標準，依修正前罰金罰鍰提高標準條
    例第2條前段（現已刪除）規定，就其原定數額提高為100倍
    折算1日，則被告二人行為時之易科罰金折算標準，應以銀
    元300元折算1日，經折算為新臺幣後，應係以新臺幣900元
    折算為1日。裁判時即修正後刑法第41條第1項前段則規定：
    「犯最重本刑為5年以下有期徒刑以下之刑之罪，而受6個月
    以下有期徒刑或拘役之宣告者，得以新臺幣1千元、2千元或
    3千元折算1日，易科罰金」，比較修正前、後之易科罰金折
    算標準，以行為時即修正前之規定，較有利於被告二人。
  4.刑法第62條關於自首之規定業已修正，將原規定「減輕其刑
    」修正為「得減輕」，依刑法第2條第1項之規定為新舊法比
    較，修正後規定較不利於行為人，應適用修正前刑法第62條
    規定。
  5.又在刑法修正施行前犯併合處罰數罪中之一罪，且該數罪均
    符合第41條第1項得易科罰金之規定者，適用修正前刑法第
    41條第2項規定，本件被告甲○○所犯前揭二罪，均在95年7
    月1日修正施行前，且均得易科罰金，自應適用修正前刑法
    第41條第1項前段、第2項及廢止前罰金罰鍰提高標準條例第
    2條規定。
  6.關於被告甲○○定應執行刑之問題，修正前刑法第51條第5
    款規定：「宣告多數有期徒刑者，於各刑中之最長期以上，
    各刑合併之刑期以下，定其刑期。但不得逾二十年。」，而
    修正後刑法第51條第5款規定：「宣告多數有期徒刑者，於
    各刑中之最長期以上，各刑合併之刑期以下，定其刑期。但
    不得逾三十年。」，比較新舊法之結果，以舊法較有利於被
    告。
  7.綜上所述，就95年7月1日修正施行前後之刑法相關條文，經
    綜合全部罪刑而為比較之結果，本件應依刑法第2條第1項前
    段規定，一體適用修正前即被告丙○○、甲○○行為時之刑
    法及罰金罰鍰提高標準條例規定，應予敘明。
三、核被告丙○○所為，係犯刑法第276條第1項之過失致死罪；
    被告甲○○所為，係犯刑法第185條之4肇事逃逸罪及同法第
    276條第2項之業務過失致死罪。又被告丙○○於肇事後在未
    被有偵查犯罪職權之機關或公務人員發覺前，在現場等候警
    員前來處理，並於新竹市警察局第三分局交通隊警員陳俊傑
    接獲通報而到達車禍現場，尚未確切懷疑係丙○○肇事之際
    ，向陳俊傑自首坦承肇事，同時願意接受裁判等情，有原審
    公務電話查詢道路交通事故肇事人自首情形紀錄表1紙在卷
    可證，被告丙○○對於未發覺之犯罪自首而接受裁判，符合
    自首要件，應適用修正前刑法第62條前段規定減輕其刑。被
    告甲○○所犯上開2罪，犯意各別，行為互殊，且犯罪構成
    要件不同，應予分論併罰。
四、原審予以論科，固非無見。惟查被告等迄今仍未與被害人家
    屬達成和解，原審量刑尚嫌過輕；且被告等犯罪在96年4月
    24日以前，合於中華民國96年罪犯減刑條例第2條第1項第3
    款之規定，原審未減其刑期2分之1，亦有未合。檢察官依被
    害人家屬聲請提起上訴，謂原審量刑過輕，為有理由，應予
    撤銷改判。爰審酌被告丙○○無何前科之素行、因騎乘腳踏
    車行駛於道路上，疏忽在人來人往之道路上突然停止行進接
    聽電話而車禍肇事，致被害人傷重不治死亡，造成之損害非
    小、肇事之過失責任非輕及坦認犯行；另被告甲○○雖於發
    生本件車禍後，欲停車但基於個人認知有誤，認定本件過失
    責任非其所造成，是於肇事後即擅自離去現場，未給予被害
    人陳琇甄必要之救護與協助，對被害人陳琇甄所造成之危害
    ，惟念及犯後在本院審理過程中坦承犯行，態度尚稱良好，
    然迄今仍未與被害人家屬達成和解等一切情狀，分別量處如
    主文所示之刑。又被告等犯罪在96年4月24日以前，合於中
    華民國96年罪犯減刑條例第2條第1項第3款之規定，依法各
    減其刑期2分之1，並均諭知易科罰金之折算標準，並依修正
    前刑法51條第5款之規定，定被告甲○○應執行之刑，及諭
    知易科罰金之折算標準。
五、被告丙○○經合法傳喚，無正當理由不到庭，爰不得其陳述
    ，逕行判決。
據上論斷，應依刑事訴訟法第369條第1項前段、第371條、第364
條、第299條第1項前段，刑法第2條第1項前段、第185之4條、第
276條第1項、第2項、修正前刑法第41條第1項前段、第2項、第
51條第5款、第62條前段、中華民國96年罪犯減刑條例第2條第1
項第3款、第7條第1項、第2項、第9條、刑法施行法第1條之1第1
項、修正前罰金罰鍰提高標準條例第2條，判決如主文。
本案經檢察官張啟彬到庭執行職務。
中　　華　　民　　國　　96　　年　　9 　　月　　13　　日
　　　　　　　　　刑事第十六庭  審判長法　官  葉騰瑞
　　　　　　　　　　　　　　　　　　  法　官  莊明彰
　　　　　　　　　　　　　　　　　　  法　官  吳鴻章
以上正本證明與原本無異。
業務過失致死罪及肇事逃逸罪部分如不服本判決，應於收受送達
後十日內向本院提出上訴書狀，其未敘述上訴之理由者並得於提
起上訴後十日內向本院補提理由書（均須按他造當事人之人數附
繕本）。
其他部分不得上訴。
                                      書記官  魏淑娟
中　　華　　民　　國　　96　　年　　9 　　月　　13　　日
附錄：本案論罪科刑法條全文
中華民國刑法第185條
（妨害公眾往來安全罪）
損壞或壅塞陸路、水路、橋樑或其他公眾往來之設備或以他法致
生往來之危險者，處5年以下有期徒刑，拘役或5百元以下罰金。
因而致人於死者，處無期徒刑或 7 年以上有期徒刑。致重傷者，
處 3 年以上 10 年以下有期徒刑。
第 1 項之未遂犯罰之。
中華民國刑法第276條
（過失致死罪）
因過失致人於死者，處 2 年以下有期徒刑、拘役或 2 千元以下
罰金。
從事業務之人，因業務上之過失犯前項之罪者，處 5 年以下有期
徒刑或拘役，得併科3千元以下罰金。
